臺灣高雄地方法院刑事判決　　　　　　　　　　　　　八十八年度訴字第八七九號
　　公　訴　人　台灣高雄地方法院檢察署檢察官
　　被　　　告　丙○○
右列被告因詐欺等案件，經檢察官提起公訴（八十七年度偵字第二六五六一號），本
院判決如左：
    主  文
丙○○無罪。
    理  由
一、公訴意旨如附件一起訴書所載。
二、按犯罪事實應依證據認定之，無證據不得推定其犯罪事實，刑事訴訟法第一百五
    十四條定有明文，又不能證明被告犯罪者，應諭知無罪之判決，同法第三百零一
    條第一項規定甚明。
三、公訴人認被告丙○○涉觸犯刑法第二百十六條、第二百十條行使為造私文書罪及
    同法第三百三十九條第一項詐欺罪嫌，最主要是告訴人辰○○指述被告所召集之
    三組互助會中（如附件二互助會單），第一組（八十五年六月十日至八十八年二
    月二十五日，共四十五人）至八十七年七月止會時，應只剩十一個活會，但實際
    上卻有二十一個活會，多出十個活會，應是被告冒標詐欺會款，其餘第二組（八
十六年一月二十日至八十八年十月五日，共四十六人）至止會時，尚有二十一會
    ，第三組（八十六年十月二十五日至八十九年五月二十五日，共四十二人）至止
    會時尚有三十一人，被告均突然止會，也是詐欺互助會款，證人即活會會員丁○○、子○○、辛○○、癸○○、卯○○、王月桃、己○○、鄭王月雲、陳義上、
    鄭秀娟也出庭作證仍係活會，又有互助會單三份、活會會員名冊及丑○○、吳徐
    、乙○、鐘金三之錄音帶及譯文可證。
四、被告不承認偽造文書及詐欺犯行，稱因為被倒會及會員標到會後，要求抵會，或
    拖延繳錢，才會止會，其中第一組至止會時，已有三十會得標，只剩十一會無誤
    ，並非剩二十一會，並沒有冒標十會等情。
五、經查
    (一)、被告自己陳述自民國八十年起就召集互助會，之前互助會均已結束，只剩下
        此三個互助會，當時因為要蓋房子，本身也做自助餐生意，才召集互助會，
        八十五年左右就不做生意等情（九十一年五月十五日審判筆錄），告訴人辰
        ○○也表示與被告原為鄰居，其父母原參加被告之互助會，當時其父生病，
        母親要照顧父親，不願再參加該互助會，告訴人剛結婚，須錢買房子，告訴
        人之母介紹其參加此會，告訴人是用其父名字「佳元」參加第一組、第三組
        互助會，用自己的名字「阿芬」參加第二組互助會等情，證人即會員癸○○
        也證稱因為我父母都參加被告的會，父母叫我存錢，並介紹我參加這個會，
        我們住在附近，我父母用他們原來的名字參加，我用自己的名字參加此互助
        會等情，證人也是互助會員蘇福能更證稱我太太參加第一會及第三會共五個
        會，其中第一會之四十四號「寅○」、四十五號「女王」都已標走了，第二
        會二十一號「寅○」是活會，第三會二十三、二十四號「寅○」，一為活會
        ，一為死會，因為與被告是朋友，就參加被告的互助會，以前就參加，每會
        結束後，我們就叫被告再起會等情，由告訴人主動參加互助會，且由父母介
        紹參加，且一人參加多會，一家多人參加，可見被告召集互助會多年，信譽
        甚佳，也從無問題，會員才會一直請被告起會，並非被告主動邀會，尚無一
        般詐欺施犯行，主動施用詐術情事。
    (二)、另外，除第一組互助會（四十五會）已開標三十四會，尚餘十一會，第二組
        互助會（四十六會）已開標二十五會，餘二十一會，第三組互助會（四十二
        人）開標十一會，餘三十一會，有告訴人所提之互助會單三張可證，由該三
        組互助會開標情形觀察，被告於八十七年七月止會時，除第三組因起會最晚
        ，只有四分之一強開標外，第二組約二分之一強已開標，第一組更有四分之
        三開標，三組互助會均已開標至一定程度，顯與一般詐欺召集互助會，一經
        召集就迅速止會之情形不同，尚不能因被告止會，就認定其召集互助會時，
        已有不法所有之意圖。再看本件三組互助會單記載之會員名單，確有很多會
        員重覆參加，也有一人多會，又多是鄰居、朋友，若發生會員倒會或抵會，
        勢必影響被告週轉能力，雖然被告無法證明已得標之會員倒會或抵會，但是
        參酌證人蘇福能於本院審理時也證稱因為有其他會員抵會，被告才會收不齊
        等情（九十一年五月十五日審判筆錄），加以本件僅有告訴人辰○○一人提
        出告訴，其他會員並未提出告訴，而被告一直處理止會，並還款給會員（證
        人即會員蘇福能及辛○○於九十年一月十二日審判中證詞），與一般互助會
        之會首詐欺倒會，多捲款逃逸之情形，並不相同，使被告所稱因其他會員抵
        會或倒會牽連止會之可能性仍不能排除。
    (三)、關於第一組互助會（共四十五會）於八十七年七月間止會時，究竟尚餘十一
        會或二十一會，依附件三「第一組互助會之活會名單」顯示，告訴人在偵查
        中所提出二十一會活會名單共十六人（二十一會，偵查卷第六九頁），但告
        訴人在審判中提出第一會之活會名單只餘十七會（刪除附件三第四號之「皆
        全」之二會，十一號之「群祥」一會，十四號「金美」之一會），而被告在
        審判中也提出十一會活會名單（九十年四月二十六日呈報狀），茲就附件三
        編號順序，論述第一組之實際活會數:
        1.「金三」部分（即午○○之二會），被告於八十八年十月十五日審判中承
          認午○○尚有一活會（已標一會），而午○○經檢察官及本院多次傳喚，
          均未到庭陳述，有送達證書可證，亦未提出告訴，依現有證據，不能認定
          午○○之二會均為活會。
        2.「佳元」部分（即告訴人辰○○之一會），被告也承認為活會。
        3.「福田」部分（丑○○之一會），被告表示該會已標，告訴人雖提出證人
          丑○○、午○○等人陳述其會為活會之錄音帶及譯文，但是上開證人黃福
          田及午○○等人經檢察官及本院多次傳喚，均未到庭陳述，有送達證書可
          證，又未提出告訴，與一般止會後之活會，通常願意出庭作證，以利其主
          張權利之情形有別，而錄音帶及其譯文均係審判外之陳述，既未經具以結
          保證其證言實在，又未經與被告對質，以供查證其可信度，依刑事訴訟法
          第一百五十九條證人於審判外之陳述，除法律有規定外，不得作為證據之
          規定，自不得採為證據，此外並無證據足認為丑○○之互助會尚係活會。
        4.「皆全」部分（巳○○之二會），被告於八十八年十月十五日審判中陳稱
          巳○○之二會，一會已標，一會為活會；告訴人於偵查中雖指訴巳○○之
          二會為活會，但是在審判中所提第一組互助會單（九十年四月二十七日所
          提），將「皆全」之二會不列入活會（未經指證），加以巳○○於偵查及
          審判中，經傳喚均未出庭，也不能證明巳○○之活會為二會。
        5.「美紅」部分（子○○之一會），證人子○○於偵查及審判中均證稱其有
          一活會，被告也承認子○○此一活會，並不爭執，可認定為一活會。
        6.「許姐」部分（己○○之一會），證人己○○於檢察官偵查時，曾到庭證
          稱其尚有一活會（偵卷第七十九頁背面），惟檢察官訊問時（八十八年三
          月十日庭期）並未傳喚被告，而被告亦未在庭，證人己○○對其參加被告
          之互助會，僅答稱「都活會」，雖然證人己○○已具結據實陳述，但是並
          無機會與被告對質，無法經由對質詳查證人之可信度，後來本院多次傳喚
          證人己○○，也均未到庭，而是否互助會仍為活會或已標會，會首及會員
          互執一詞時，至少應由其對質，或由其他證人經對質或其他物證支持，始
          能排除會首並未冒標之可能性，認定會首陳述虛偽，此部份僅證人即會員
          己○○於偵查中之其為活會之證詞，並無其他會員證述此事，又未經對質
          ，尚不排除被告所言己○○已標會之可能性，自不能直接認定己○○尚未
          標會。
        7.「明正」部分（辛○○一會），已經證人辛○○於偵查及審理中證述屬實
          ，被告也承該會為活會，已可認定為活會無誤。
        8.「阿輝」部分（癸○○之一會），證人癸○○於偵查及審判中均已出庭作
          證，被告也承認此部份為活會，應可認定該會為活會無誤。
        9.「大友」部分（庚○○○之一會），已經證人庚○○○於偵查及審理中證
          述明確被告也說明該會係活會，自可認定係活會。
        10.「乙○」部分（乙○之一會），會員乙○雖未出庭但是被告已承認該會是
          活會，與告訴人之指述相符，可認定為一活會。
        11.「群祥」部分（壬○○之一會），告訴人於偵查中指為活會，於審判中不
          列為已出庭做證之活會，被告稱壬○○已標會，而壬○○於偵查及審理中
          ，經多次傳喚，均未到庭，並無證據證明被告說謊，無法排除被告確實讓
          壬○○得標之可能性，應認為此部份已得標，而非活會。
        12.「秋芬」（大友）部分即甲○之一會，證人甲○於八十八年十一三三日審
          理中，證稱其為活會，與被告陳述相同，可以認定為一活會。
        13.「阿福」部分（卯○○之二會），證人卯○○於偵查中證稱其二會均為活
          會（偵查卷第四十八頁），被告則陳稱卯○○已標得一會；經查證人蔡瑞
          福於偵查中只稱其會均係活會，當庭並未與被告對質（八十八年一月七日
          偵查庭），此後證人卯○○經本院多次傳喚，都未到庭，被告無法與證人
          對質，只由利害相反之人各自陳述，又無旁證足資佐證，尚不能直接確定
          證人卯○○於偵查中所言確實無誤，當然不能認定被告冒標證人卯○○之
          一會。
        14.「金美」部分（未○○○之三會），證人未○○○經偵查及審理多次傳喚
          ，均未到庭，被告陳稱其三會已標得，此外並無證據可證明被告所言不實
          ，既無法排除被告可能已將此三會由未○○○得標，自然不能認定此三會
          仍係活會。
        15.「信德」部分（丁○○之一會），證人丁○○於偵查及審理中，已經證述
          其為活會，與被告所述相符，可以認定為活會。
        16.「阿喜」部分（戊○○之一會），被告堅稱該會已標，而證人戊○○經偵
          查及審理多次傳喚，都未到庭，並無證據可證明被告所言不實，當然無從
          認定本會為活會。
    (四)綜上所述，附表三（第一組互助會）除編號１、２、４、５、７、８、９、１０
      、、、之各一會（共十一會）為活會外，無證據足資認定其他各會也是
      活會，而被告所主持之三組互助會均已達相當標會程度，會員多自己主動要求
      參加互助會，每會之會員均有其人，也有證人即會員證述互助會員抵會等情事
      ，與被告所稱因會員抵會導致止會之情形相符，且被告止會後仍與會員協調，
      均與一般詐欺倒會之情形有別，不能排除被告因其他會員之因素而止會，又不
      能證明被告冒標，不能證明被告犯罪，應依法為無罪之諭知。據上論斷，應依
      刑事訴訟法第三百零一條第一項，判決如主文。
中      華      民      國      九十一      年    五    月    二十九    日
                                  臺灣高雄地方法院刑事第二庭
                                      法  官  宋明中
右正本證明與原本無異。
如不服本判決，應於判決送達後十日內，向本院提出上訴狀。
                                      書記官  林介欽
中      華      民      國      九十一      年    五    月    二十九    日
